最高法院刑事判決　　　　　　　　　　　　　　　八十六年度台上字第五八二七號
　　上訴人　台灣高等法院檢察署檢察官
　　被　告　甲○○
右上訴人因被告侵占案件，不服台灣高等法院中華民國八十五年九月十日第二審更審
判決 (八十五年度上更(一)字第三八九號，起訴案號：台灣台北地方法院檢察署八十三
年度偵字第一五七七八號) ，提起上訴，本院判決如左：
    主  文
上訴駁回。
    理  由
按刑事訴訟法第三百七十七條規定，上訴於第三審法院，非以判決違背法令為理由，
不得為之。是提起第三審上訴，應以原判決違背法令為理由，係屬法定要件。如果上
訴理由狀並未依據卷內訴訟資料，具體指摘原判決不適用何種法則或如何適用不當，
或所指摘原判決違法情事，顯與法律規定得為第三審上訴理由之違法情形，不相適合
時，均應認其上訴為違背法律上之程式，予以駁回。本件上訴意旨略稱：被告甲○○
應得之佣金均於每月底匯入被告設於玉山銀行之帳戶；證人黃鼎文、羅榮釧、江慈惠
亦均證稱記者為報社收取之廣告費應交給報社，再由報社結算佣金發給記者。而被告
收取經濟部中央標準局委託刊登廣告之廣告費新台幣 (下同) 二萬五千八百七十二元
並未交予告訴人工商時報股份有限公司 (以下簡稱工商時報) ，此部分何以無侵占犯
行，原判決未於理由說明，自有判決不備理由之違法。又被告向展訊企業社收取之廣
告費十二萬零九百零四元，應先交給報社，豈可將之供為私人兌現支票之用，被告事
先挪用，自有侵占犯行，原判決諭知被告無罪，自屬違背法令云云。
惟查原判決撤銷第一審不當之判決，改判諭知被告無罪，已詳細說明其得心證之理由
。而刑法之侵占罪，以持有他人之物為前提，並以該持有人變易其原來之持有意思而
為不法所有之意思，始能成立，如僅將持有物延不交還或有其他原因致一時未能交還
，既缺乏主觀上不法所有之要件，即難遽以該罪相繩。上訴意旨所指被告收取經濟部
中央標準局之廣告費二萬五千八百七十二元部分，該則廣告原係案外人經濟日報記者
李炎奇向經濟部中央標準局招攬之業務，交由被告於民國八十二年九月十七、十八日
在工商時報刊登廣告 (見偵查卷第二十二、二十三頁) ，惟被告於八十二年十月間即
離職 (見告訴狀) ，嗣李炎奇至八十三年一月底始將該筆廣告費交與被告 (見偵查卷
第二十七頁、原審第六八九三號卷第九十九頁) ，當時被告雖已離職，惟收到該筆廣
告費後，仍連同另筆「中華民國電子零件認證委員會」之廣告費五萬零四百元，共七
萬餘元欲交給工商時報法務人員黃鼎文，但黃鼎文以尚有其他帳款未結清而拒收，已
據證人黃鼎文於原審之前審及原審結證在卷 (見原審第六八九三號卷第五十八頁及原
審更(一)卷第二十八頁背面) 。原審因認被告就上開廣告費並未變易其原來之持有意思
而為不法所有之意思，難謂其主觀上有侵占之犯意，已於理由內詳細說明 (見原判決
理由二之(一)) 。至於展訊企業社之廣告費部分，該社負責人陳素瓊於原審之前審已證
稱：「甲○○打電話給我，說他有一張支票十二萬九百零四元到期，他沒錢可兌現，
要我先匯十二萬九百零四元進他的帳戶讓其兌現，我就將該款直接匯入他的帳戶，事
後他說這十二萬九百零四百元就抵充廣告費，……又他先前曾欠我一萬多元之貨款，
故扣除佣金、所欠之貨款，就以該十二萬九百零四元來抵充廣告費」（見原審第六八
九三號卷第五九頁背面）。則此部分原係被告先向展訊企業社之負責人陳素瓊借款，
嗣因雙方另有債權、債務糾紛，故陳素瓊主張以先前之借款與廣告費抵銷；惟被告則
主張陳素瓊匯入之十二萬九百零四元，其中四萬元是投資款、五萬三千六百二十元是
廣告佣金、另四萬元是伊應得之企劃費用，共為十三萬餘元，該企業社尚欠其一萬餘
元，雙方互有爭執，因而未與告訴人公司結清此部分廣告費。依此情形，被告既係先
向陳素瓊借款，因雙方另有債權、債務糾紛，故陳素瓊嗣後主張以先前之借款與廣告
費抵銷，並非被告先收受廣告費後，易持有為所有之不法意圖加以侵占，即與侵占罪
之構成要件不符，原審認屬民事問題，被告無侵占之犯意，亦於理由內詳加說明及指
駁（見原判決理由二之(二)）。經核所為論敘均與卷內證據資料相符，從形式上觀察並
無認定事實不依證據或有何採證違背證據法則等違法情形存在，自不能任意指為違法
。依上所述，上訴意旨所指，顯與法律規定得為第三審上訴理由之違法情形，不相適
合，其上訴違背法律上之程式，應予駁回。本件雖屬刑事訴訟法第三百七十六條第三
款所列之案件，惟於修正刑事訴訟法施行前原得上訴於第三審法院，且已繫屬於法院
，依刑事訴訟法施行法第五條第一項規定，仍應依施行前之法定程序終結之，附此說
明。
據上論結，應依刑事訴訟法第三百九十五條前段，判決如主文。
中      華      民      國    八十六    年      十      月      二      日
                              最高法院刑事第一庭
                                  審判長法官  黃  雅  卿
                                        法官  楊  文  翰
                                        法官  陳  正  庸
                                        法官  陳  世  雄
                                        法官  黃  正  興
      右正本證明與原本無異
                                              書  記  官
中      華      民      國    八十六    年      十      月      八      日
